【裁判字號】    99,訴,1121
【裁判日期】    991020
【裁判案由】    塗銷所有權移轉登記
【裁判全文】
臺灣臺南地方法院民事判決              99年度訴字第1121號
原      告  中國信託商業銀行股份有限公司
法定代理人  丙○○
訴訟代理人  戊○○
送達代收人  乙○○
被      告  甲○○
            丁○○
上當事人間請求塗銷所有權移轉登記事件，本院於民國99年10月
6日言詞辯論終結，判決如下：
    主    文
確認被告甲○○與被告丁○○間就坐落台南縣永康市○○段84地
號土地、權利範圍萬分之54及其上同段829建號即門牌號碼 台南
縣永康市○○○路203巷10號7樓之5建物、 權利範圍全部於民國
94年11月11日所為之買賣行為無效。
被告丁○○應將前項土地及建物於民國94年11月25日以買賣為原
因向台南縣永康地政事務所辦理之所有權移轉登記予以塗銷。
訴訟費用新台幣柒仟參佰捌拾元由被告負擔。
    事實及理由
一、原告起訴主張：
（一）原告為被告甲○○之債權人，對其有新台幣（下同）671,
      284元之債權，並獲鈞院98年度司促字第35064號之支付命
      令暨其確定證明書，合先敘明。
（二）原告幾經催討，被告皆未清償， 原告遂於民國99年3月間
      查調被告之財產所得，始發現被告甲○○為逃避清償責任
      ，明知其與被告丁○○間並無買賣之情事，竟與丁○○通
      謀，訂立虛偽之買賣契約， 並將其所有坐落台南縣永康市
      ○○段84地號土地及其上同段829建號即門牌號碼 台南縣
      永康市○○○路203巷10號7樓之5建物 （以下合併簡稱系
      爭不動產）之所有權以買賣為由移轉登記予被告丁○○，
      而被告甲○○名下已無其他財產足資清償對原告之債務。
（三）又被告二人間為朋友關係，被告間上開買賣及所有權移轉
      登記行為，屬通謀虛偽意思表示而無效，被告甲○○復怠
      於行使回復原狀之權利，爰依民法第87條、第242條、第1
      84條第1項前段及第767條之規定，聲明請求：
    1.先位聲明：(1)確認被告間就坐落台南縣永康市○○段84地
      號土地及其上同段829建號即門牌號碼 台南縣永康市○○
      ○路203巷10號7樓之5建物（即系爭不動產） 所為之買賣
      行為無效。(2)被告丁○○應將前項土地及建物於民國94年
      11月25日所為以買賣為原因向台南縣永康地政事務所辦理
      之所有權移轉登記予以塗銷。
    2.備位聲明：(1)被告間就坐落台南縣永康市○○段84地號土
      地及其上同段829建號即門牌號碼 台南縣永康市○○○路
      203巷10號7樓之5建物（即系爭不動產） 所為之買賣行為
      應予撤銷。(2)被告丁○○就前項不動產於94年11月25日以
      買賣為原因向台南縣永康地政事務所辦理之所有權移轉登
      記應予塗銷，並回復登記予被告甲○○。
    3.訴訟費用由被告連帶負擔。
二、被告甲○○則以：伊有欠被告丁○○34萬6仟元， 當時因沒
    有工作沒有收入，才將房子用買賣名義轉給被告丁○○讓她
    保障，目前貸款稅金都還是伊在繳，伊也還住那裡，只是名
    義上轉給她，實際上沒有買賣，實在沒有能力繳納積欠原告
    之款項，不是不要繳云云，資為抗辯。
三、被告丁○○則以： 情形如被告甲○○所述，34萬6仟元為陸
    陸續續好幾年累積下來的欠債，伊自己也不好過云云，資為
    抗辯。
四、按確認法律關係之訴，非原告有即受確認判決之法律上利益
    ，不得提起之，民事訴訟法第247條第1項前段定有明文。而
    所謂即受確認判決之法律上利益，係指法律關係之存在不明
    確，致原告在私法上之地位有受侵害之危險，而此項危險得
    以對於被告之確認判決除去之者而言（最高法院42年台上字
    第1031號判例參照）。本件原告主張被告甲○○積欠其債務
    671,284元未清償， 卻於逾期未清償之際移轉系爭不動產予
    被告丁○○，致原告無法就系爭不動產執行受償等情，應認
    被告甲○○與被告丁○○間就系爭不動產所為之買賣及所有
    權移轉行為是否存在，足致原告在私法上之地位有受侵害之
    危險，且此種不確定之狀態得以本件確認判決除去。揆諸前
    揭說明，原告提起本件確認之訴有即受確認判決之法律上利
    益，自應准許。
五、得心證之理由：
（一）原告主張被告甲○○積欠其債務及將系爭不動產移轉予被
      告丁○○等情，業據提出與所述相符之本院98年度司促字
      第35064號支付命令暨確定證明書、 土地及建物登記第二
      類謄本、不動產異動索引及戶籍謄本為憑；而被告就原告
      主張之上開事實並未爭執，自堪信原告之主張為真實。
（二）按表意人與相對人通謀而為虛偽意思表示者，其意思表示
      無效，民法第87條第1項前段定有明文。 次按無效法律行
      為之當事人，於行為當時，知其無效或可得而知者，應負
      回復原狀或損害賠償之責任；債務人怠於行使其權利時，
      債權人因保全債權，得以自己之名義，行使其權利；民法
      第113條及第242條前段亦有明文規定。本件原告主張被告
      甲○○、丁○○間就系爭不動產間之買賣行為係通謀虛偽
      意思表示等語，核與被告甲○○自承「……實際上沒有買
      賣，目前貸款稅金是我繳，我也還住在那裡，只是名義上
      轉給被告丁○○……」等語相符，顯見原告所為被告甲○
      ○、丁○○二人就系爭不動產間之買賣行為係通謀虛偽意
      思表示之主張，為可採信。 按之前揭民法第87條第1項規
      定，被告甲○○與被告丁○○就系爭不動產以買賣為原因
      所為之所有權移轉登記，自屬通謀虛偽意思表示而無效，
      即原告請求確認被告甲○○與被告丁○○間就系爭不動產
      所為之買賣行為無效，自屬有據。又被告丁○○就系爭不
      動產所為之所有權移轉登記， 依民法第113條之規定，應
      負回復原狀之責任，而原告為被告甲○○之債權人，被告
      甲○○怠於行使上開權利， 原告自得依民法第242條前段
      規定，代位請求被告丁○○塗銷系爭不動產之所有權移轉
      登記。至於被告丁○○塗銷系爭不動產所有權移轉登記之
      法律效果，當然回復為被告甲○○所有，故無聲明併為請
      求之必要，於此敘明。
（三）從而，原告依民法第87條第1項前段、第242條、 第113條
      之規定，先位請求確認被告甲○○與被告丁○○間就系爭
      不動產所為之買賣行為無效，被告丁○○應將系爭不動產
      所有權移轉登記予以塗銷，為有理由，應予准許。又原告
      先位之訴既獲勝訴之判決，本院自毋庸就其備位之訴再為
      審酌，附此敘明。
六、按訴訟費用，由敗訴之當事人負擔；法院為終局判決時，應
    依職權為訴訟費用之裁判， 民事訴訟法第78條及第87條第1
    項分別定有明文。 經核本件訴訟費用額為7,380元（即第一
    審裁判費），而原告之請求為有理由，爰依上開規定確定被
    告應負擔之訴訟費用如主文第3項所示。
七、結論：原告之訴為有理由，依民事訴訟法第78條、第85條第
    1項前段、第87條第1項，判決如主文。
中    華    民    國    99    年    10    月    20    日
                          臺灣臺南地方法院民事第二庭
                                  法  官  王 獻 楠
上為正本，係照原本作成。
如不服本判決，應於本判決送達後20日內提出上訴狀（須按他造
當事人之人數附繕本）。如委任律師提起上訴者，應一併繳納上
訴審裁判費。
中    華    民    國    99    年    10    月    21    日
                                  書記官  李 鎧 安

司法院資訊處製作；財團法人民間司法改革基金會備份。
